【裁判字號】    89,上訴,3325
【裁判日期】    890815
【裁判案由】    偽造有價證券等
【裁判全文】
臺灣高等法院刑事判決                          八十九年度上訴字第三三二五號
    上  訴  人
    即  被  告  乙○○
    指定辯護人  本院甲○
右上訴人因偽造有價證券等案件，不服臺灣士林地方法院八十八年度訴字第三七九號
，中華民國八十九年八月十五日第一審判決（起訴案號：臺灣士林地方法院檢察署八
十七年度偵續字第一五二號），提起上訴，本院判決如左：
    主  文
上訴駁回。
    事  實
一、乙○○自民國（下同）七十七年十二月一日起擔任臺灣航空股份有限公司（以下
    簡稱臺航公司）董事長（按該股份原係富豪投資開發公司所有，信託登記於其名
    下），七十九年間，富豪投資開發公司將上開股份轉讓予郭志敏（後改名為郭澍
    權）繼受，郭志敏並繼任董事長，惟該公司及郭志敏之印章仍由乙○○保管。八
    十三年間，乙○○獲知楊棨因有餘款亟欲貸出賺取利息，乃向楊棨稱其友人「鄭
    明坤」須款孔急後，陸續自楊棨處借取金額不等之款項，並按月支付二分至二分
半之利息。迨八十五年初，楊棨擬取回所出借之款項，雙方結算後乙○○積欠金
    額達新台幣（下同）四百萬元。詎乙○○因楊棨催討甚急，一時無力償還，楊棨
    又要求其須提供擔保，竟意圖供行使之用，於八十四年底、八十五年初某日，在
    台北市○○○路○段一四號辦公室內，將其於七十八年五月九日以自身名義向
    華南商業銀行南京東路分行申請設立支票帳戶（帳號為七五六二─號）所領得
    之票號ＨＢ二七八八四九號（公訴人誤載為二七八八九四號）支票上，填載
    發票日為八十五年七月一日、票面金額為四百萬元，並將其前開保管之臺灣航空
    公司及郭志敏印章各一枚，盜蓋於發票人欄內，偽造臺航公司董事長郭志敏為發
    票人之支票一紙，佯稱係客票交付楊棨作為清償借款之用，以資拖延，嗣於票載
    發票日前約半個月（約八十五年六月間），即藉詞取回前開支票，旋並不知去向
    ，楊棨索討無門經向友人查詢，始知上情。
二、案經楊棨訴由台灣士林地方法院檢察署檢察官偵查起訴。
    理  由
一、訊據被告乙○○固坦承於右揭時地交付前開蓋用臺航公司及郭志敏印章於發票人
    欄之支票一紙予告訴人楊棨等情不諱，惟矢口否認有行使或偽造有價證券之故意
犯行，辯稱：伊原為臺航公司董事長，因違反銀行法，始委託郭志敏擔任名義負
    責人，並保管臺航公司及郭志敏之印章，不意囑由祕書李宜燕簽發支票後，李宜
    燕蓋錯印章。又伊簽發支票與楊棨係要證明伊確有經手該筆款項，亦即楊棨係經
    由伊借款與「鄭明坤」，並非伊向楊棨借款云云。經查：
(一)右揭事實，業據告訴人楊棨指訴綦詳，並有前開票號ＨＢ二七八八四九號，發
    票人為臺灣航空公司（法定代理人郭志敏）之支票影本及臺灣臺北地方法院和解
    筆錄影本各一紙在卷足稽。
(二)原審經向華南商業銀行南京東路分行函查帳號七五六二─Ｏ號之支票存款帳戶及
    經濟部商業司調取臺航公司變更登記事項卡結果，被告確係於七十八年五月九日
    向該分行申請帳號為七五六二─號之個人帳戶，且該支票係於七十八年五月九
    日領用，有該分行以八十九年二月十日一仁字第二四號函附支票存款開戶申請書
    、印鑑卡、支票存款帳戶領用支票使用狀況查詢申請單及系爭支票影本在卷為憑
    。另被告係於七十七年十一月間擔任臺航公司之董事長，嗣於七十九年間變更為
    郭志敏，八十年間變更為廖名鴒，八十二年間變更為錢競遠，八十三年間變更為
    巫文祥，八十五年間變更為朱林麗貞，亦有臺航公司變更登記事項卡影本存卷可
    參。足認系爭支票確係被告於七十八年五月九日以個人名義申請使用，且被告於
    簽發支票時非但未擔任該公司之董事長，該公司董事長又迭經變更，乃被告於八
    十五年初始將其於七十八年五月九日領用之支票，蓋用早即解職之前開公司負責
    人郭志敏印章，若謂係簽發錯誤，豈非有悖常情。
(三)被告於偵查時初供稱：「（支票從何來？）是鄭明坤交給伊的」云云（見八十七
    年度偵字第二三一０號卷第三十頁背面），嗣於原審時改稱：「因告訴人要向伊
    拿擔保，伊去找鄭明坤，他表示他沒辦法，伊因為手中還有本票，伊當時會將公
    司股份移轉給郭志敏，是因為伊違反銀行法，由郭志敏擔任名義負責人，伊任實
    際負責人，所以公司及郭志敏的印章都由伊保管，再加上當時手中有五、六個帳
    戶的支票，有些是公司的，有些是個人的，以前都不是伊在保管，伊也弄混了，
    以為系爭支票的帳戶是公司的，所以由伊以公司名義簽發該支票給告訴人」（見
    原審卷第二十九頁及背面）、「當時是誤蓋的，當時是伊祕書小姐李宜燕誤蓋的
    ，．．．她在伊把票交給告訴人後才告訴伊票有誤蓋，伊才向告訴人拿回」（見
    原審卷第一一九頁），前後不一其詞，已有瑕疵可指，更見情虛。
(四)告訴人楊棨於原審具狀稱：「由於本人曾多次向乙○○要求借款人提出擔保，．
    ．。．乙○○交給本人面額四百萬元．．．支票（即案件中提到之台航支票）」
    等語（見原審卷第一一六頁背面），且被告於原審亦不諱言：「因告訴人要向伊
    拿擔保．．．」等語（同前筆錄），足認被告係有意以其所有之支票蓋用前開公
    司及郭志敏佯為客票，以符告訴人所謂提供擔保之要求，否則告訴人必無法接受
    ，故此亦足作為不利於被告之認定。被告所辯無非空言巧飾，不足採信。
(五)被告自承祕書李宜燕現人在香港，旦已找不到等語，本院自屬無從傳喚，惟仍無
    礙於前開事實之認定。
(六)被告保管臺航公司及郭志敏之印章二枚，經原審勘驗結果：外觀看來均非新品，
    刻字部分及印章周圍並殘留許多乾化之紅印墨，刻字部分並已磨光滑，有原審勘
    驗筆錄（見原審卷第九十八頁）在卷可佐，且該二枚印章與系爭支票上發票人之
    印文相同，足認系爭之票確係蓋用該使用已久之印章無疑，是以被告所辯該印章
    二枚原即由伊保管乙節，即非無據。此外，復查無其他積極證據，足資認定被告
    確有偽刻印章犯行，應認被告僅係盜蓋前開印章二枚，而非偽刻。
(七)告訴人於原審雖供稱：「收到票之後隔了好幾個月，他才告訴伊說印鑑錯誤，約
    隔了一個禮拜，把票還給他」等語（見原審卷第一九六頁），惟被告因告訴人頻
    頻催促還款，無力清償，且為應告訴人提出擔保之要求，乃暫在其所有之支票上
    蓋用臺航公司及郭志敏之印章，交付告訴人，虛與委蛇，其後唯恐支票到期無法
    履行，事跡敗露，即於事隔數月後告知告訴人印鑑錯誤，並予取回，乃屬合理解
    釋，尚難據為被告有利之認定。
(八)綜上所述，被告所辯不可採信。本件事證明確，被告犯行堪以認定。
二、核被告所為，係犯刑法第二百零一條第一項之偽造有價證券罪，其盜用印章為偽
    造有價證券之部分行為，偽造有價證券復持以行使，行使有價證券之低度行為，
    為偽造有價證券之高度行為所吸收，均不另論罪。
三、原審基於前開理由，因依刑法第二百零一條第一項、罰金罰鍰提高標準條例第一
    條前段各規定，於審酌被告犯罪之動機、目的、手段、品性、生活狀況、智識程
    度、所生危害及犯罪後態度等一切情狀，量處有期徒刑三年二月，並以前開支票
    一紙，為偽造之有價證券，雖未扣案，但無法證明已滅失，併依刑法第二百零五
    條之規定宣告沒收。核其認事用法，俱無違誤，量刑亦甚允洽。被告上訴意旨，
    否認犯罪，為無理由，應予駁回。
四、公訴意旨另以：被告自八十三年間起，因經濟狀況不佳，竟意圖為自己不法所有
    ，利用楊棨欲放貸款項收取利息之機會，藉詞可幫忙找到借款人代為轉手，旋並
    陳稱「鄭明坤」其人需借款項，陸續自楊棨處取得金額不等之借款，再以自行繳
    交利息予楊棨之方式，取得楊棨之信賴，使楊棨陷於錯誤，陸續借款，至八十五
    年間結算，詐借未償餘額尚有四百餘萬，嗣被告因經濟狀況惡化，無力償還，竟
    交付前開偽造支票，藉資拖延，其後又藉詞取回前開支票，旋即不知去向，楊棨
    索討無門，始知受騙，因認被告另涉有詐欺之罪嫌云云。
(一)按犯罪事實，應依證據認定之，無證據不得推定其犯罪事實。又不能證明被告犯
    罪者，應諭知無罪之判決，刑事訴訟法第一百五十四條、第三百零一條第一項分
    別定有明文。再認定不利於被告之事實，須依積極證據，苟積極證據不足為不利
    於被告事實之認定時，即應為有利於被告之認定，更不必有何有利之證據，最高
    法院三十年上字第八一六號著有判例。又刑法第三百三十九條之詐欺罪，須行為
    人意圖不法所有，施用詐術使人陷於錯誤而交付財物始能成立。
(二)公訴人認定被告乙○○涉犯右揭詐欺罪嫌，無非係以告訴人楊棨之指訴，並提出
    前開偽造之支票，暨以被告自承於八十四年底時因國外之一筆貿易發生問題，損
    失近一千餘萬元，無力代為支付利息等語，足認其於當時經濟狀況惡化，乃竟連
    續向他人借錢，嗣又拒絕還錢，尚難謂無詐欺之意圖等語，為其論據。
(三)訊據被告乙○○堅決否認有詐欺犯行，辯稱：當初係告訴人告知其有錢，一直要
    求伊去找放貸對象，伊始找到鄭明坤，實際上錢係鄭明坤借的，伊只是代為轉交
    ，嗣因鄭明坤倒債，伊同受損害，並無詐騙之行為等語。經查：被告所辯上情，
    業據告訴人自承：「八十三年間伊手頭有一些錢要放利息，就請乙○○幫伊找債
    務人，後來他找到誰，伊並不清楚，但伊錢都拿給乙○○，他每個月給伊利息，
    這樣持續二、三年，最後結算，是欠伊四百萬元」（見八十七年度偵字第二三一
    ０號卷第三十頁背面）、「當時伊是主動問被告有何投資管道，他說可以幫伊把
    錢借給某某人去投資，伊不記得是他說不清楚或是伊記不清楚，總之借給誰並不
    重要，重要的是伊跟他之間的關係，伊信任他，因為他當時在跟俄羅斯做生意，
    伊是他公司的顧問，他有生意上的問題就會來問伊」（見原審卷第一八八頁及第
    一八九頁）及「（被告有無將利息交給你？）通常都有，否則就在借下一筆時，
    將前一筆應付的利息先扣除，他利息大約是付到八十五年六月間，也就是將臺航
    支票拿回去的時候，他之前付利息都很正常，．．．，大概付了二年或二年多」
    （見原審卷第一八九頁）等語在卷，足見告訴人陸續借款予被告，係為賺取利息
    ，且姑不論係被告本身或係其以鄭明坤名義借款，其既已陸續償還二年餘之利息
    ，是否得遽認其在借款初始即有施用詐術或使人陷於錯誤之可言。況衡情一般人
    借款均係在經濟狀況不佳或無法週轉之情況下始行借款，尚難逕以被告其後資力
    狀況惡化，即認構成詐欺。至被告嗣後交付前開偽造之支票予告訴人，乃屬事後
    履行民事債務之誠信問題，亦不得推定被告借款之初即有不法所有之欺罔意圖。
    此外，復查無其他積極證據足資認定被告涉有詐欺犯行，自屬不能證明被告此部
    分犯罪，惟因公訴人指此與前開論罪科刑部分，有牽連犯之裁判上一罪關係，爰
    不另為無罪之諭知。
據上論斷，應依刑事訴訟法第三百六十八條前段，判決如主文。
本案經檢察官曾忠己到庭執行職務。
中      華民      國   八 十 九   年     十二     月    二十七    日
                              台灣高等法院刑事第六庭
                                  審判長法  官  陳  春  秋
                                        法  官  黃  賽  月
                                        法  官  高  明  哲
右正本證明與原本無異。
如不服本判決應於收受送達後十日內向本院提出上訴書狀，其未敘述上訴之理由者並
得於提起上訴後十日內向本院補提理由書（均須按他造當事人之人數附繕本）。
                                      書記官    李  垂  福
中    華    民    國    八十九    年      十二      月       二十九     日
附錄本案論罪科刑法條全文。
刑法第二百零一條第一項：
意圖供行使之用，而偽造、變造公債票，公司股票或其他有價證券者，處三年以上十
年以下有期徒刑，得併三千元以下罰金。


司法院資訊處製作；財團法人民間司法改革基金會備份。
